臺灣基隆地方法院民事判決　　九十二年度簡上字第六號
　　上　訴　人　甲　○
　　　　　　　　乙　○
　　訴訟代理人　顏火炎律師
　　被上訴人　　曄鋒國際裝卸股份有限公司
　　　　　　　　　　　　設基隆.
　　法定代理人　丁○○　住基隆.
　　被上訴人　　丙○○　住基隆.
　　　　　　　　戊○○　住基隆.
右當事人間請求返還房屋等事件，上訴人對於中華民國九十一年十二月四日臺灣基隆
地方基隆簡易庭九十一年基簡字第二五四號第一審判決提起上訴，本院第二審合議庭
於中華民國九十三年一月二日辯論終結，茲判決如左：
    主      文
原判決關於駁回上訴人後開第二項之訴部分及該部分假執行之聲請並訴訟費用之裁判
均廢棄。
被上訴人丙○○、戊○○應將坐落基隆市○○區○○段一九地號土地上建號三二六號
建物即門牌基隆市中山區○○○路五四號一樓房屋返還上訴人甲○，及將同地號土地
上建號四二一號建物即門牌基隆市中山區○○○路五六號一樓房屋返還上訴人乙○，
並自九十年四月十八日起至返還上開房屋之日止各別給付上訴人甲○每月新臺幣伍佰
元，給付上訴人乙○每月新臺幣陸佰元。
其餘上訴駁回。
第一、二審訴訟費用由被上訴人丙○○、戊○○各負擔三分之一，餘由上訴人負擔。
    事      實
甲、上訴人方面：
壹、聲明（二人均同）：
一、原判決廢棄。
二、被上訴人曄鋒國際裝卸股份有限公司（下稱曄鋒公司）、丙○○、戊○○應共同
    將坐落基隆市○○區○○段一九地號土地上建號三二六號建物即門牌基隆市中山
    區○○○路五四號一樓房屋（下稱系爭Ａ屋）返還上訴人甲○，並共同將同地號
    土地上建號四二一號建物即門牌基隆市中山區○○○路五六號一樓房屋（下稱系
    爭Ｂ屋）返還上訴人乙○。
三、被上訴人曄鋒公司、丙○○、戊○○應自九十年四月十八日起至返還房屋之日止
    ，按月連帶給付上訴人新臺幣（下同）四萬八千零四元。
四、訴訟費用由被上訴人負擔。
貳、陳述（二人均同）：除與原判決記載相同者，茲引用之外，補稱：
一、本件並非必要共同訴訟：
    (一)原判決認為本件被上訴人丙○○、戊○○與第三人林清標之「合夥關係依然
        存在，合夥財產仍為全體合夥人公同共有，是本件系爭房屋應為該合夥事業
        所占有使用，而非被告（即被上訴人）丙○○、戊○○基於私人關係占有使
        用，故原告（即上訴人）僅訴請部分合夥人即被告（即被上訴人）丙○○、
        戊○○返還系爭房屋，乃當事人不適格。」而駁回上訴人之請求。
    (二)惟查：原判決之見解容有誤會。蓋上訴人請求之訴訟標的係民法第七百六十
        七條「所有權人對於無權占有或侵奪其所有物者，得請求返還之」之無權占
        有返還請求權，其請求返還之對象係以現占有人為被告，如非現占有人，而
        向之請求，乃屬不合法。最高法院二十九年上字第一○六一號判例已有明示
        「請求返還所有物之訴，應以現占有該物之人為被告，如非現占有該物之人
        ，縱令所有人之占有係因其人之行為而喪失，所有人亦僅於此項行為具備侵
        權行為之要件時，得向其人請求賠償損害，要不得本於物上請求權，對之請
        求返還所有物。」本件第三人林清標既已未占有系爭房屋，原判決猶認上訴
        人應對之起訴，其見解明顯違誤。
    (三)原判決認為第三人林清標與被上訴人丙○○、戊○○乃屬合夥關係，故上訴
        人應對之共同起訴方為合法，惟查：上訴人與被上訴人丙○○、戊○○及第
        三人林清標並無任何合夥關係，上訴人亦非請求清算合夥財產，而僅單純對
        現占有人請求返還所有物；如原審認定現占有人僅有被上訴人丙○○、戊○
        ○等二人，為何上訴人須再訴請非占有人遷讓房屋？而「民事訴訟法第五十
        六條第一款所謂合一確定，係指依法律之規定必須數人一同起訴或一同被訴
        ，否則當事人之適格有欠缺，原告即因此不能得本案之勝訴判決者而言。」
        最高法院四十七年上字第四三號著有判例。惟依民法第七百六十七條起訴之
        無權占有所有物返還請求權，並非依法律規定之必要共同訴訟，例如甲所有
        之土地被五人無權占有，甲僅訴請其中二人返還，僅其判決之效力不及於未
        起訴之三人而已，並非甲必要以五人為共同被告方為合法。
    (四)故原判決似有誤解上訴人請求之訴訟標的－民法第七百六十七條，更何況上
        訴人與被上訴人丙○○、戊○○並無任何合夥關係，被上訴人丙○○、戊○
        ○主張渠等與他人有合夥關係，並不能阻斷上訴人請求渠等返還系爭房屋之
        合法性。蓋此時上訴人主張渠等與另外一百人有合夥關係因而占有系爭房屋
        ，如依原判決之見解，上訴人是否必須再以其他一百人為共同被告，方為合
        法？可見民法第七百六十七條之基本條件，即以現占有人為對象；如現占有
        人為法人，即訴請法人遷讓房屋；如現占有人為自然人，即訴請其返還，不
        管其主張自然人之組成是否為合夥關係（蓋合夥亦係自然人之集合，並非法
        人），故原判決所謂「是本件系爭房屋應為該合夥事業所占有使用，而非被
        告（即被上訴人）丙○○、戊○○基於私人關係占有使用」（原判決第十頁
        倒數第一行），亦無礙上訴人對其行使無權占有返還請求權。
二、被上訴人丙○○、戊○○占有上訴人所有系爭房屋，為原審所認定，而丙○○、
    戊○○除抗辯謂渠等與第三人林清標因合夥而占有系爭房屋外，亦提不出任何有
    占有系爭房屋之合法權源，渠等占有系爭房屋對上訴人而言，當屬無權占有，乃
    毫無疑義之事。
三、至於對被上訴人曄鋒公司，既然所寄信函至系爭房屋為曄鋒公司蓋章收受，並有
    其股東楊秀雄之簽名，且有曄鋒公司之股東占有其內，顯然系爭房屋亦為曄鋒公
    司無權占有使用，原審為曄鋒公司所誤導，原判決亦有違誤。
參、證據（二人均同）：援用第一審所提證據。
乙、被上訴人方面：
壹、曄鋒公司部分：
一、聲明：
    (一)駁回上訴。
    (二)上訴費用由上訴人負擔。
二、陳述：除與原判決記載相同者，予以引用外，補稱：該公司確無占有上訴人所有
    之系爭房屋。
三、證據：援用第一審所提證據外，補提「利通通運股份有限公司」在彰化商業銀行
    仁愛分行開戶之「活期存款存摺」封面影本一件為證。
貳、丙○○部分：
一、聲明：
    (一)駁回上訴。
    (二)上訴費用由上訴人負擔。
二、陳述：除與原判決記載相同者，予以引用外，補稱：
    (一)渠並無占有上訴人所有之系爭房屋。渠係住於「基隆市○○區○○路十巷十
        號」（於準備程序時所稱）。
    (二)渠係上訴人之父林清標請渠至公司負責工人調度與帳務事宜。因林清標叫渠
        向工人借款，再轉借給他（指林清標），目前林清標尚未還錢。請上訴人不
        要告他，要告就去告他父親林清標（於九十二年八月十三日勘驗時所稱）。
三、證據：援用第一審所提證據。
參、戊○○部分：
一、聲明：
    (一)駁回上訴。
    (二)上訴費用由上訴人負擔。
二、陳述：除與原判決記載相同者，予以引用外，補稱：
    (一)渠並無占有上訴人所有之系爭房屋。係上訴人之父林清標與渠等合夥組公司
        ，共同承攬碼頭裝卸工作。放置於系爭房屋內之工具係全體合夥人集資購買
        者，非屬渠等個人之物品（於準備程序時所稱）。
    (二)渠係於八十八年初，經上訴人之父林清標邀請，而進入公司（指利通通運股
        份有限公司基隆分公司，下稱利通基隆分公司），於八十八年一月初，利通
        公司董事長（指陳宗榮）至利通基隆分公司，要求利通基隆分公司提供五十
        萬元予陳宗榮與郭定水應急，八十八年五月中旬，在華帥西餐廳開會，因利
        通基隆分公司叫渠拿五十萬元之借據予董事長陳宗榮，陳宗榮說要負責。因
        利通基隆分公司遲遲未處理此事，帳務未清。渠會進來公司，是林清標叫渠
        進來的，渠與林清標簽有共同承攬契約書（指「合夥承攬協議書」），由利
        通基隆分公司提供場地予渠使用。利通基隆分公司之負責人，渠再次強調是
        「林清標」。如上訴人與林清標是父子關係，「用這種手段（指提起本件訴
        訟用以賴債），很不應該」（於九十二年八月十三日勘驗時所稱）。
三、證據：援用第一審所提證據。
丙、本院依職權於九十二年八月十三日上午勘驗系爭房屋被占用之實際情形，並拍照
    附卷。
    理      由
一、本件上訴人起訴主張：系爭Ａ屋為為上訴人甲○所有；系爭Ｂ屋為上訴人乙○所
    有；被上訴人曄鋒公司、丙○○、戊○○自九十年四月十八日起，未經上訴人同
    意，擅自佔有並使用收益系爭房屋，經渠等發函請求被上訴人返還，被上訴人均
    置之不理等情，爰依民法第七百六十七條及第一百七十九條之規定，求為被上訴
    人應返還系爭房屋予渠等，並自九十年四月十八日起至返還系爭房屋之日止按月
    連帶給付渠等相當於月租金四萬八千零四元之不當得利（即損害金）之判決。並
    陳明願供擔保，請宣告准予假執行（即為以供擔保為條件之假執行宣告）。
二、被上訴人曄鋒公司則以：該公司並未占用系爭房屋營業，該公司正式營業所係設
    在基隆市○○○路一一八巷十五弄十五之一號二樓；當初係上訴人之父林清標經
    營利通基隆分公司，因帳目不清，避不見面，利通基隆分公司之部分工人經由基
    隆港務局輔導轉業至該公司服務，因該部分工人要求在未受該公司分派貨物裝卸
    工作時，前往利通基隆分公司等候林清標出面清償債務，該公司顧念工人們之難
    處，不願刁難，未硬性規定工人們在未受分派貨物裝卸工作時亦必須在該公司內
    候工，而另配合工人俟有工作時再以電話通知即可，該公司並未指揮監督工人占
    有使用系爭房屋；至系爭房屋外牆所懸掛之招牌僅係廣告及方便聯絡之用，非可
    當然推斷該公司有占有使用系爭房屋屋內之空間等語。被上訴人丙○○、戊○○
    則以：系爭房屋乃上訴人之父林清標於八十七年間與渠等多人合夥（內部關係）
    、借用利通基隆分公司名義（對外關係）共同經營基隆港碼頭貨物裝卸生意時，
    由林清標所提供之營業所，現系爭房屋內之辦公用品與各項裝卸工具，均係當時
    花費各合夥人出資所購置之合夥財產，乃各合夥人公同共有之物，且迄今該合夥
    並未清算，合夥關係尚未消滅，渠等並無單獨處分合夥財產之權，故上訴人欲取
    回系爭房屋，應訴請包括林清標在內之全體合夥人為之等語，資為抗辯。
三、查上訴人主張：系爭Ａ屋為為上訴人甲○所有；系爭Ｂ屋為上訴人乙○所有之事
    實，業據上訴人提出系爭房屋之所有權狀影本及建物登記謄本各一件（見原審卷
    第十一頁至第十五頁）為證，經核與上訴人所述相符，且為被上訴人所不爭，上
    訴人此部分之主張自堪信為真實。系爭房屋既為上訴人所有，如上所述，則上訴
    人本於所有人之地位，於法令限制之範圍內，自得自由使用、收益、處分其所有
    物，並排除他人之干涉（民法第七百六十五條），復得依民法第七百六十七條之
    規定，行使物上請求權。尚應審究者乃：被上訴人有無占有系爭房屋及渠等占有
    系爭房屋是否有正當之權源。如被上訴人並無占有系爭房屋或被上訴人占有系爭
    房屋係有正當之權源，即非無權占有，上訴人之請求即無理由。反之，如被上訴
    人確有占有系爭房屋，且被上訴人占有系爭房屋並無正當之權源，即為無權占有
    ，上訴人之請求即有理由。以下再分述之。
四、查上訴人主張：被上訴人曄鋒公司、丙○○、戊○○自九十年四月十八日起，未
    經上訴人同意，擅自佔有並使用收益系爭房屋，經渠等發函請求被上訴人返還，
    被上訴人均置之不理等事實，除被上訴人曄鋒公司始終否認有無權占有系爭房屋
    之外，被上訴人丙○○及戊○○則以前揭情詞置辯。經查：
    (一)被上訴人曄鋒公司確未占有系爭房屋：
        上訴人主張：被上訴人曄鋒公司自九十年四月十八日起，未經上訴人同意，
        擅自佔有並使用收益系爭房屋乙節，為被上訴人曄鋒公司始終矢口否認，辯
        稱：該公司正式營業所係設在基隆市○○○路一一八巷十五弄十五之一號二
        樓等語；經核曄鋒公司確係設在基隆市○○○路一一八巷十五弄十五之一號
        二樓，此有上訴人提出之曄鋒公司之變更登記表一件在卷可稽（見原審卷第
        一三五頁至第一三七頁），堪信屬實；經原審法院於九十一年八月二十九日
        勘驗系爭房屋現況，結果：(１)系爭Ａ屋屋內雖置有辦公桌椅等設備，惟其
        上並未見有與被上訴人曄鋒公司相關之資料文件，反而置有證人林清標所經
        營之伍洲貨棧股份有限公司聘任常年法律顧問之「法律顧問證書」一張，此
        有現場照片四張附卷可證，且證人林清標亦於原審到庭證稱：該辦公室內的
        辦公桌椅設備是利通基隆分公司的錢買的等語（詳見原審九十一年十一月十
        三日言詞辯論筆錄）。由此客觀情況研判，難認系爭Ａ屋有遭被上訴人曄鋒
        公司占有使用；(２)系爭Ｂ屋屋內雖置有貨物裝卸工具一批，惟被上訴人曄
        鋒公司否認該批貨物裝卸工具係該公司所有，且被上訴人戊○○當場表示該
        批貨物裝卸工具係當初證人林清標要與工人們合夥成立公司時，因無法請領
        牌照，故與利通公司合作，在基隆成立分公司（即利通基隆分公司）共同出
        資購買者等語。由此客觀情狀研判，亦難認系爭Ｂ屋有遭被上訴人曄鋒公司
        占有使用。另上訴人雖提出系爭房屋外牆懸掛有被上訴人曄鋒公司招牌之照
        片二張為證，然一般房屋外牆上之廣告招牌並不必然表徵其屋內之使用狀況
        ，該證據充其量僅能證明被上訴人曄鋒公司曾有無權使用系爭房屋外牆之事
        實而已，並不當然能證明被上訴人曄鋒公司自九十年四月十八日起即無權占
        用系爭房屋。更何況於九十二年八月十三日本院受命法官再至現場勘驗時，
        已不見該招牌存在。又上訴人主張被上訴人曄鋒公司之股東陳明吉、李富雄
        、楊秀雄、潘恒雄、沈萬壽、林進發、徐登發等七人曾共同具狀向原審法院
        表示渠等在系爭房屋內係為等候林清標出面還債，同時上訴人委託楊金順律
        師所發之律師函寄至系爭房屋地址時，亦經被上訴人曄鋒公司蓋章收受，顯
        見系爭房屋內之工人乃受被上訴人曄鋒公司之指揮監督而占有系爭房屋乙節
        ，亦為被上訴人曄鋒公司所否認；被上訴人曄鋒公司抗辯：當初係上訴人之
        父林清標經營利通基隆分公司，因帳目不清，避不見面，利通基隆分公司之
        部分工人經由基隆港務局輔導轉業至該公司服務，因該部分工人要求在未受
        該公司分派貨物裝卸工作時，前往利通基隆分公司等候林清標出面償債，該
        公司顧念工人們之難處，不願刁難，未硬性規定工人們在未受分派貨物裝卸
        工作時亦必須在該公司內候工，而另配合工人俟有工作時再以電話通知即可
        ，該公司並未指揮監督工人占有使用系爭房屋等語。經查：被上訴人曄鋒公
        司之股東陳明吉、李富雄、楊秀雄、潘恒雄、沈萬壽、林進發、徐登發等人
        之前均為利通基隆分公司之工人，與證人林清標間存有尚未結清之債務糾紛
        乙節，業經陳明吉、李富雄、楊秀雄、潘恒雄、沈萬壽、林進發、徐登發等
        人於九十一年八月二十九日具狀陳明，且為兩造所不爭，是陳明吉、李富雄
        、楊秀雄、潘恒雄、沈萬壽、林進發、徐登發等人嗣縱成為被上訴人曄鋒公
        司之股東，然在被上訴人曄鋒公司不硬性規定其員工於未受分派工作時候工
        地點之情況下，除非有積極證據足證陳明吉、李富雄、楊秀雄、潘恒雄、沈
        萬壽、林進發、徐登發等人係受被上訴人曄鋒公司之指示前往系爭房屋內候
        工，否則即難以陳明吉、李富雄、楊秀雄、潘恒雄、沈萬壽、林進發、徐登
        發等個人自發性在系爭房屋內等候林清標出面償債之客觀行為，即推斷被上
        訴人曄鋒公司有指揮監督陳明吉、李富雄、楊秀雄、潘恒雄、沈萬壽、林進
        發、徐登發等人占有使用系爭房屋。故上訴人主張系爭房屋自九十年四月十
        八日起遭被上訴人曄鋒公司無權占有使用迄今乙節，並無積極證據足資證實
        ，尚難信為真實。
    (二)被上訴人丙○○及戊○○確有占有系爭房屋，且渠等占有系爭房屋亦無正當
        之權源（即為無權占有）：
        １、上訴人主張：被上訴人丙○○及戊○○自九十年四月十八日起，未經上
            訴人同意，擅自佔有並使用收益系爭房屋部分，則為被上訴人丙○○及
            戊○○於於歷次答辯狀內自認渠等與其他工人在系爭房屋內係為等候上
            訴人之父林清標出面處理合夥債務糾紛等語（見原審卷第九八頁至第一
            一二頁、第一四一頁至第一四七頁、第一五六頁至第一六四頁、第二一
            二頁至第二一五頁、第二三二頁至第二三八頁、第二六三頁至第二七一
            頁及第二九○頁至第二九七頁），並提出後述之證據為證，堪信被上訴
            人丙○○及戊○○確有占有使用系爭房屋無訛，雖渠等於本院改口稱：
            渠等並無占有上訴人所有之系爭房屋云云，否認前詞，先後不一，應不
            可信。至被上訴人丙○○及戊○○抗辯：系爭房屋乃上訴人之父林清標
            於八十七年間與渠等多人合夥（內部關係）、借用利通基隆分公司名義
            （外部關係）共同經營基隆港碼頭貨物裝卸生意時，由林清標所提供之
            營業所，現系爭房屋內之辦公室用品與各項裝卸工具，均係當時花費各
            合夥人出資所購置之合夥財產，乃各合夥人公同共有之物，且迄今該合
            夥並未清算，合夥關係尚未消滅，渠等不得單獨處分合夥財產，上訴人
            欲取回系爭房屋，應訴請包括林清標在內之全體合夥人為之等語，並提
            出利通公司與林清標於八十七年十二月十七日簽訂之協議書、五洲倉庫
            公司（負責人為林清標）與被上訴人戊○○及裝卸工人代表楊秀雄、林
            基、蘇二仁、楊堰清、楊明山、陳守程及李義雄等七人簽訂之「合夥承
            攬協議書」、陳宗榮於八十八年一月五日出具之「借據」、陳宗榮於八
            十八年一月七日出具之「切結書」、利通公司於八十八年一月八日出具
            之「授權書」、利通公司與林清標於八十八年一月十八日出具予基隆港
            務局之「切結書」、台灣省交通處基隆港務局八十八年一月十九日基港
            業管字第○一三一七號函、林清標於八十八年六月二十二日出具之「切
            結書」、林清標於八十八年九月十三日出具之「切結書」、基隆市政府
            八十九年十月二十日（八九）基府社關字第○九三三二○號函附「利通
            通運股份有限公司勞工申請維護工作權協調會議紀錄」、利通基隆分公
            司執照、工人在牆上噴漆抗議文字之彩色照片、利通公司九十年元月十
            五日致交通部基隆港務局之「協議書」、利通公司九十年元月十七日函
            等文書（以上均為影本）為證，經核以上各文件，參照上訴人於原審提
            出之林清標於八十八年五月二十四日出具之「辭職書」、利通公司於八
            十八年五月二十四日出具之「解聘授權書」、利通公司八十八年十二月
            二十五日董事會決議錄、利通公司八十八年十二月二十五日出具之「授
            權書」、利通公司八十九年九月二十九日函、利通公司八十九年十月二
            日致交通部基隆港務局「聲明書」等文書（以上均為影本，見原審卷七
            四頁至第八○頁），兩造往來之郵局存證信函及證人林清標於原審證稱
            ：當初基隆港裝卸業要民營化，約八十六年間郭定水、楊秀雄來找我說
            要與我的伍洲貨棧股份有限公司合作，組裝卸公司，到八十七年時，郭
            定水又找何石能、丙○○一起談，利通公司也與我們一起談，利通公司
            當時牌已出來，因當時伍洲貨棧股份有限公司的牌並未請出來，所以才
            用利通公司的牌：：：我當時是有專長，但沒有錢，所以向何石能借一
            百萬元，當時工人由楊秀雄負責去找，是用利通公司的牌，我也向林銀
            榮說工人的事請他注意，丙○○也有出錢：：：機器的部分是丙○○去
            找的，有約定機器部分是分百分之十三的利潤：：：公司財產還未結算
            清楚：：：辦公室的桌椅設備是利通公司的錢買的，工具是丙○○與陳
            榮華處理負責的，戊○○分配的百分之十三是（裝卸）工具費：：：我
            是有投資一百萬元，後來我辭職，當時並無結算，房屋為利通公司的營
            運處所，我是與丙○○他們合夥等語（詳見原審九十一年十月十六日、
            九十一年十一月十三日言詞辯論筆錄），足以認定被上訴人丙○○及陳
            榮華前開抗辯大致屬實，亦即上訴人之父林清標確曾與被上訴人丙○○
            及戊○○等人合夥，以利通基隆分公司之名義營業，林清標提供系爭房
            屋為營業處所，系爭Ａ屋予楊秀雄、林基、蘇二仁、楊堰清、楊明山、
            陳守程及李義雄等工人「做為連絡調派工作及辦公用」，系爭Ｂ屋予被
            上訴人戊○○「做為機具及工具庫房」（詳見夥承攬協議書）；而放置
            於系爭房屋內之工具，乃戊○○所提供，並非林清標、戊○○及各工人
            等合夥人內部共同出資、對外借用利通基隆分公司名義於系爭房屋內經
            營合夥事業時所留下之合夥財產。至被上訴人丙○○則係於利通基隆分
            公司總經理林清標於八十八年五月二十四日辭職後，由利通公司於同日
            聘任之總經理，並經利通公司董事會於八十八年十二月二十五日決議聘
            任為經理人，並出具「授權書」授權渠為「營利事業登記負責人，處理
            分公司一切業務」，因此而進入利通基隆分公司，衡情均非無權占有系
            爭房屋，應無可疑。
        ２、被上訴人戊○○及丙○○進入利通基隆分公司時，雖係本於與林清標之
            合夥關係，被上訴人丙○○嗣並經利通公司之聘任及授權為利通基隆分
            公司之總經理，為「營利事業登記負責人，處理分公司一切業務」，均
            非無權占有系爭房屋。惟嗣因林清標於任利通基隆分公司之總經理期間
            （八十八年元月至八十八年五月二十四日），因帳目不清，與機具提供
            者即被上訴人戊○○及繼任之總經理丙○○等人發生糾紛，被上訴人陳
            榮華及丙○○乃糾集碼頭工人，自力救濟，佔據系爭房屋，並在牆壁上
            （應係至林清標住處牆上）以油漆書寫抗議文字，圖與林清標抗爭（見
            原審卷第二四○頁）。自此時起，被上訴人戊○○、丙○○及其他碼頭
            工人占有系爭房屋，明顯乃係自主占有矣。渠等占有系爭房屋，固與上
            訴人之父林清標有關，但卻與上訴人二人無關，被上訴人藉口「父債子
            還」，乃誤會法律之規定（林清標現尚生存，並未死亡，根本不生「父
            債子還」之問題），被上訴人等口口聲聲指渠等係在系爭房屋等林清標
            出面處理債務云云，並不能使渠等占有系爭房屋合法化（被上訴人等之
            行為亦不能解為民法第一百五十一條規定之「自助行為」，而可阻卻違
            法）。被上訴人戊○○、丙○○及其他碼頭工人占有系爭房屋，顯為無
            權占有，毫無可疑。且渠等無權占有系爭房屋之時點，早在九十年四月
            十八日被上訴人曄鋒公司設立之前（見基隆市政府八十九年十月二十日
            （八九）基府社關字第○九三三二○號函附「利通通運股份有限公司勞
            工申請維護工作權協調會議紀錄」、利通公司九十年元月十五日致交通
            部基隆港務局之「協議書」、利通公司九十年元月十七日函等文書）。
五、按「所有人對於無權占有或侵奪其所有物者，得請求返還之；對於妨害其所有權
    者，得請求除去之；有妨害其所有權之虞者，得請求防止之。」民法第七百六十
    七條定有明文。又「無法上之原因而受利益，致他人受損害者，應返還其利益。
    雖有法律上之原因，而其後已不存在者，亦同。」民法第一百七十九條定有明文
    。無權占有他人土地，可能獲得相當於租金之利益乃社會之通常之觀念（參見最
    高法院六十年臺上字第一六九五號判例）。其無權占有他人房屋，可能獲得相當
    於租金之利益，亦屬相同。本件系爭Ａ屋為上訴人甲○所有，系爭Ｂ屋為上訴人
    乙○所有，而遭被上訴人戊○○、丙○○及其他碼頭工人無權占有，如前前述，
    從而上訴人依民法第七百六十七條之規定，訴請被上訴人戊○○及丙○○返還系
    爭房屋，並自九十年四月十八日起至返還系爭房屋之日止給付相當租金額之不當
    得利（即損害金），自屬正當，應於准許。至相當租金之不當得利（即損害金）
    之金額，上訴人係依土地法第九十七條規定之最高限，即以土地及其建築物申報
    總價年息百分之十計算，惟查：系爭房屋之基地乃屬國有（由基隆廣務局管理）
    ，並非上訴人所有，上訴人至多僅須繳交地租；又系爭Ａ屋建築完成日期為三十
    八年四月一日，系爭Ｂ屋建築完成日期為五十四年四月間（見系爭房屋建物登記
    謄本所載），均甚為陳舊，依上訴人所自陳，系爭Ａ屋之價值僅二十二萬五千零
    六十七元，系爭Ｂ屋之價值僅十七萬六千四百五十元（見原審卷第十頁），故縱
    依年息百分之十計算，其年租金亦分別為二萬二千五百零七元（月租金相當於一
    千八百七十六元）及一萬七千六百五十四元（月租金相當於一千四百七十元），
    考量系爭房屋乃坐落在基隆港西側較不繁榮之中山一路地區，及占有系爭房屋之
    人數甚多（除被上訴人二人外，尚有其他碼頭工人），時來時去，無從估計各等
    情，本院認被上訴人應給付上訴人之損害金，以給付上訴人甲○每月五百元，給
    付上訴人乙○每月六百元為相當，從而上訴人此部分之請求，以此數額為限為有
    理由，應予准許，逾此數額之請求即屬無理由而應不准許。
六、綜上所述，本件上訴人主張被上訴人戊○○及丙○○無權占有系爭房屋部分為可
    採，被上訴人戊○○及丙○○所辯渠等並無占有系爭房屋為無可取。依民法第七
    百六十七條之規定，上訴人自得請求被上訴人戊○○及丙○○返還無權占有之系
    爭房屋，並自九十年四月十八日起至返還系爭房屋之日止分別給付相當租金額之
    不當得利（即損害金），其中上訴人甲○每月新臺幣五百元，上訴人乙○每月新
    臺幣六百元。從而，上訴人依民法第七百六十七條之規定，請求被上訴人戊○○
    及丙○○返還無權占有之系爭房屋，並自九十年四月十八日起至返還系爭房屋之
    日止分別給付上訴人甲○每月新臺幣五百元，給付上訴人乙○每月新臺幣六百元
    ，為有理由，應予准許。逾此數額之請求即屬無理由而應不准許。又不當得利，
    並無連帶之性質，上訴人請求被上訴人戊○○及丙○○連帶給付部分，亦屬無據
    而無從准許。另上訴人既不能證明被上訴人曄鋒公司有無權占有使用系爭房屋之
    事實，則渠等亦依民法第七百六十七條之規定，訴請被上訴人曄鋒公司返還系爭
    房屋，並自九十年四月十八日起至返還系爭房屋之日止按月連帶給付渠等相當於
    月租金四萬八千零四元之不當得利（即損害金），自無依據，應不准許。是則原
    審就上開應准許部分，為上訴人敗訴之判決，尚有未洽，上訴人指摘原判決不當
    ，求廢棄改判，為有理由，爰由本院廢棄改判如主文第二項所示。至於上訴人之
    請求不應准許部分，原判決為上訴人敗訴之判決，並駁回其假執行之聲請，經核
    於法並無不合，上訴意旨求予廢棄改判，為無理由，應予駁回其上訴。
七、本件結論已明，兩造其餘之攻擊防禦方法及舉證，已與結論無關，故不再一一論
    究。又俗話說「冤有頭，債有主」，與被上訴人戊○○及丙○○合夥、有債權債
    務未清者乃上訴人之父林清標，並非上訴人二人；被上訴人戊○○及丙○○如認
    有必要，自得對林清標起訴請求，以資解決，惟終究與上訴人二人無關。均併予
    敘明，請被上訴人戊○○及丙○○參考處理，以免觸法。
八、據上論結，本件上訴為一部分有理由，一部分無理由，依民事訴訟法第四百三十
    六條之一第三項、第四百五十條、第四百四十九條第一項、第八十五條第一項但
    書、第七十九條，判決如主文。
中　　　華　　　民　　　國　　九十三　　年　　　一　　　月　　 十六　　 日
                                民事庭審判長法　官　李  木  貴
                                            法　官　林  李  達
                                            法　官　林  金  發
右為正本，係照原本作成。
對本判決不得上訴。
中　　　華　　　民　　　國　　九十三　　年　　　一　　　月　　 十六　 　日
                                        法院書記官　溫  麗  燕
